【裁判字號】    95,醫,12
【裁判日期】    990827
【裁判案由】    損害賠償
【裁判全文】
臺灣士林地方法院民事判決                95年度醫字第12號
原      告  甲○○
            丁○○
            戊○○
上3人 共同
訴訟代理人  薛銘鴻律師
            林麗芬律師
被      告  行政院國軍退除役官兵輔導委員會台北榮民總醫院
法定代理人  乙○○
被      告  己○○
上2人 共同
訴訟代理人  張家琦律師
            林鳳秋律師
複  代理人  曾酩文律師
            詹素芬律師
            丙○○
上列當事人間損害賠償事件，本院於民國99年7 月28日言詞辯論
終結，判決如下：
    主      文
原告之訴及假執行之聲請均駁回。
訴訟費用由原告負擔。
    事實及理由
一、按訴狀送達後，原告不得將原訴變更或追加他訴，但請求之
    基礎事實同一、擴張或減縮應受判決事項之聲明者，不在此
    限，民事訴訟法第255 條第1 項第2 款、第3 款分別定有明
    文。查本件原告起訴時，訴之聲明第1 項係請求被告連帶給
    付原告甲○○新臺幣（下同）40萬元、原告蔡秉成30萬元、
    原告丁○○30萬元，及均自起訴狀繕本送達翌日起至清償日
    止，按週年利率5%計算之利息。嗣於民國98年4 月1 日本院
    言詞辯論期日時，當庭變更該聲明為被告應連帶給付原告甲○○996 萬3947元、原告蔡秉成343 萬801 元、原告丁○○
    148 萬5263元，及均自起訴狀繕本送達翌日起至清償日止，
    按週年利率5%計算之利息。復於99年7 月14日具狀變更該聲
    明為被告應連帶給付原告甲○○40萬元、原告蔡秉成30萬元
    、原告丁○○30萬元，及均自起訴狀繕本送達翌日起至清償
    日止，按週年利率5%計算之利息。經核原告聲明之變更，係
    基於同一基礎事實，而擴張或減縮應受判決事項之聲明，依
    上開法條規定，其變更應予准許，先予敘明。
二、原告起訴主張：原告甲○○之配偶、原告丁○○、戊○○之
    父即訴外人蔡天成於95年6 月6 日，因疑似膽管結石赴被告
    行政院國軍退除役官兵輔導委員會台北榮民總醫院（下稱台
    北榮總）接受檢查，發現為總膽管狹隘阻塞，疑似壺腹部癌
    症，遂接受該院醫師即被告己○○之建議，於95年6 月10日
    辦理出院，並排定於95年6 月21日再次入院、95年6 月23日
    接受胰十二指腸切除術（Pancreaticodudenectomy，下稱系
    爭手術）。詎蔡天成術後之95年7 月4 日起，原告甲○○即
    發現接在蔡天成右側腹部之引流管發出臭味，且逐日加遽，
    經每日向被告己○○反應，被告己○○卻漠視每日醫療及護
    理記錄所載引流液、白血球數值居高不下，僅表示「沒發燒
    沒問題」，復於95年7 月13日病歷資料載有右側引流管有綠
    色滲液，且有臭味等情形下，於95年7 月14日告知在7 月17
    、18日即可辦理出院，更因其疏未注意95年7 月5 日至13日
    之相關病歷記錄，遲至7 月17日才為蔡天成作第1 次腹部電
    腦斷層檢查，進而發現胰頭切除處有積液，並有氣泡於胰胃
    吻合處附近，終致蔡天成因右側導管引流區域持續發炎，造
    成吻合傷口癒合不佳、血管脆弱，於95年7 月18日發生吻合
    部血管破裂出血，經救治出血處置後引起肝衰竭，於95年7
    月24日死亡。被告己○○本於醫療專業，本應及時發現處理
    蔡天成之術後感染，卻因其過失，致蔡天成發生死亡結果，
    亦造成原告甲○○、戊○○各受有799 萬8880元、243 萬80
    1 元之扶養費損害，原告丁○○受有48萬5263元之扶養費及
    教育費損害，另各受有100 萬元之精神上損害，復使原告甲○○支出殯葬費83萬5050元、醫藥費13萬17元。爰依民法第
    192 條第1 項、第2 項、第194 條、第188 條第1 項等規定
    ，一部請求被告連帶賠償原告甲○○40萬元、原告蔡秉成30
    萬元、原告丁○○30萬元等語。並聲明：(一)被告應連帶給付
    原告甲○○40萬元、原告蔡秉成30萬元、原告丁○○30萬元
    ，及均自起訴狀繕本送達翌日起至清償日止，按週年利率5%
    計算之利息。(二)願供擔保，請准宣告假執行。
三、被告則以：被告己○○於95年6 月23日術後即為蔡天成施用
    U-save、Exacin、Anegyn等抗生素，預先控制其體內可能發
    生之細菌滋長情形。又由蔡天成95年6 月23日至7 月18日之
    體溫表、生化科報告可知，蔡天成腹部兩側所接之引流管於
    6 月30日引出之髒物為極少量，迄7 月4 日，髒物量已為0
    ，且蔡天成之體溫正常、感染及白血球指數均呈穩定下降狀
    態，足見蔡天成於7 月4 日至18日之期間並無細菌感染跡象
    ，更無原告所稱引流管發出臭味，引流液、白血球數值居高
    不下等情。況系爭手術之併發症本包含高達40% 至50% 之出
    血可能性，此亦為蔡天成與原告甲○○所知悉，故蔡天成於
    95年7 月18日發生之出血情形，實乃系爭手術常見之併發症
    ，並非被告己○○之過失所致。另由行政院衛生署醫事審議
    委員會第0000000 號（下稱第1 次鑑定報告）、第0000000
    號（下稱第2 次鑑定報告）鑑定意見，亦足徵被告己○○對
    於蔡天成之術後處置並無不當或過失之處，被告己○○之醫
    療行為與蔡天成之死亡結果顯無因果關係存在，原告請求被
    告連帶賠償損害，自屬無理。縱認被告應連帶負損害賠償責
    任，則因原告甲○○、丁○○均不符民法第1117條得受扶養
    之要件，自無受有扶養費損害之可能；蔡天成又係與原告甲○○共同對原告蔡秉承負扶養義務，故原告蔡秉承亦不得請
    求被告連帶給付全部扶養費，且該扶養費應以蔡天成之扶養
    能力，而非以臺北市95年度平均每戶家庭支出為計算基準。
    再依原告甲○○提出之喪葬費用請款單及靈骨塔代收訂金單
    ，實難認其確已給付83萬5050元之喪葬費用，該費用中非屬
    喪葬或一般習俗所需部分，亦應排除。原告復須就其等得各
    請求100 萬元慰撫金之依據盡舉證責任等語，資為抗辯。並
    聲明：(一)原告之訴及假執行之聲請均駁回。(二)如受不利判決
    ，願供擔保請准宣告免為假執行。
四、兩造不爭執之事實：
(一)、蔡天成有高血壓病史及B 肝炎帶原，95年6 月6 日至台北榮
    總住院，因壺腹部周圍癌於95年6 月23日接受系爭手術，並
    做胰胃吻合術及放置T 型管於膽管腸吻合處。6 月28日蔡天
    成排氣傷口乾淨，只有少量分泌物。7 月2 日右側引流管傷
    口滲液增加並呈現膿狀，當日進行腹部超音波檢查並未看到
    腹內積液。7 月3 日21點右側傷口流出暗紅色滲液（約一塊
    3 ×3 吋紗布量）給予止血針輸注。檢驗報告指左側引流傷
    口滲液於6月30 日所作培養有4 種細菌長出。7 月4 日及5
    日分別拔除兩側引流管，仍留Penrose 引流管作開放引流。
    7 月5 日開始進食流質食物，右側引流傷口仍有棕色滲液。
    7 月6 日至7 月10日蔡天成未有發燒。7 月10日白血球（14
    300/μL ）較7 月5 日白血球（14500/μL ）略有下降，T
    型管膽道攝影暢通。7 月12日拔除左側Penrose 引流管。7
    月13日右側引流管有綠色滲液，並有臭味。7 月14日右側P-
    enrose引流管置換成Negaton 引流管引流，並改抗生素為口
    服Ciproxin，當日進行腹部電腦斷層檢查發現胰頭切除處有
    少量積液，並有氣泡於胰胃吻合處附近。此段期間持續有抗
    生素治療。7 月18日18點蔡天成突然發生腹脹吐血，含血滲
    液從引流傷口滲出，並且血壓降低（98/68mmHg ）之情形，
    緊急安排剖腹手術（可能須切除胃和剩餘胰臟），並於7 月
    19日00：30施行，術中發現胰胃吻合處出血，加以縫合止血
    ，並加作空腸吻合及腸造口。7 月19日20：00急做血管攝影
    及電腦斷層攝影檢查，發現有血塊積於腹腔，給予輸血治療
    ，7 月20日再做血管攝影檢查發現胃、十二指腸動脈斷端出
    血，並將一般肝動脈栓塞止血。7 月23日發生急性肝衰竭。
    7 月24日05：09蔡天成無血壓，施行心肺復甦術後，急救無
    效，於06：12宣布死亡。
(二)、蔡天成開刀結束後，體溫逐步下降，至95年6 月27日達37度
    ，直至7 月18日時仍一直維持穩定之37度左右（參被證1 ）
    。
(三)、蔡天成白血球指數（WBC ）係由95年6 月30日之「15300/μ
    L 」，降至7 月5 日之「14500 /μL」，續降至7 月10日「
    14300/μL 」，再降至7 月17日之「11300/μL 」，並於7
    月18日降至「7000/ μL 」，即再呈現穩定下降狀況（參被
    證4 ）。
(四)、蔡天成感染指數（CRP ）由6 月30日之「3.87」降至7 月5
    日之「1.25」，又續於7 月10日降至「0.749 」（參被證3
    ）。
五、本件經本院依民事訴訟法第271 條之1 準用同法第270 條之
    1 第1 項第3 款之規定，整理並協議簡化爭點如下：
(一)、被告己○○對於病患蔡天成有無術後未注意感染並積極處理
    感染而有過失？若有，則與病患蔡天成死亡間是否具有因果
    關係？
(二)、被告己○○若有前開過失致病患蔡天成死亡，原告得請求被
    告連帶賠償的金額若干？
六、本院得心證之理由：
(一)、按當事人主張有利於己之事實者，就其事實有舉證之責任，
    民事訴訟法第277 條定有明文。又按主張法律關係存在之當
    事人，須就該法律關係發生所須之特別要件，負舉證責任（
    最高法院48年台上字第824 號判例意旨參照）。而負舉證責
    任之當事人，須證明至使法院就該待證事實獲得確實之心證
    ，始盡其證明之責任，苟應負舉證責任之當事人，不能舉證
    ，以證實其主張之事實為真實，即應受不利之認定。原告主
    張被告己○○於訴外人蔡天成施行「胰十二指腸切除術」術
    後，未注意訴外人蔡天成感染及炎性反應，並積極處理，造
    成訴外人手術吻合傷口癒合不佳，血管脆弱，致95年7 月18
    日以後發生吻合部血管破裂出血，在救治出血處置後引起併
    發症肝衰竭死亡，是其於術後至同年7 月18日間之術後照護
    有過失等情，是依前開說明，自應由原告就被告己○○於術
    後有原告所指之前開過失一事負舉證之責。查本件經本院囑
    託行政院衛生署醫事審議委員會鑑定：1.病患蔡天成於95年
    6 月23日第1 次手術後至第2 次手術前，期間己○○醫師及
    行政院國軍退除役官兵輔導委員會台北榮民總醫院對病患蔡
    天成之醫療照護有無疏失? 是否於發現蔡天成有炎性反應時
    ，應及時作何等之醫療處理而未施作？2.己○○醫師有為上
    開及時處理之醫療行為，是否得避免病患蔡天成持續的發炎
    ，及95年7 月18日以後一連串出血及處置引起之併發症致病
    患蔡天成死亡？其鑑定意見為：「1.原則上此類大手術術後
    引流管滲液屬常見現象，手術本身即可引起相當程度發炎反
    應，早期也適時做腹部超音波檢查。滲液變臭，暗示可能有
    腹內感染，此時更換髒的penrose 引流管，並改以引流效力
    較高的negaton 引流管，也是適當之處置。大出血時做血管
    攝影止血，甚而直接手術也是合理之作法。栓塞後易產生肝
    功能異常，導致肝衰竭也是可能之併發症。因此於第1 次手
    術後至第2 次手術前，己○○醫師及台北榮民總醫院對病人
    ，尚未發現有疏失之處。於發現病人炎性反應時，尚未發現
    有應及時施作而無施作之醫療處理。2.綜合1.所述，己○○
    醫師既無應作醫療處理而未施作之情形，則當無是否得避免
    發炎、出血或致死之問題。」等語。復經本院依原告之聲請
    ，再囑託該委員會，就下列事項為鑑定：1.施行「胰十二指
    腸切除術」手術後，通常就傷口引流應作何種護理照顧?
    通常恢復狀況是幾天? 2.檢附98年3 月23日陳報狀附表有關
    95年6 月23日術後至7 月4 日期間，該7 月1 日之引流液體
    描述「rminimal pus-like discharge 」、7 月2 日「mode
    rate discharge pus like 」、7 月3 日載「Still modera
    te discharge」、7 月4 日載「Bloody discharge was
    note d」，上開「pus 」之記載是否代表「膿液」，通常引
    流管不斷滲漏且出現膿液或血樣，是否表示腹內已經開始發
    炎? 醫院此時應作如何之措施? 3.當95年7 月2 日之腹部超
    音波檢查未發現腹內積液，但95年7 月3 日21: OO右側傷口
    流出暗紅色滲液，甚至95年7 月5 日至10日右側引流管均出
    現棕色滲液( 此時已是術後18天，還持續引流) ，7 月10日
    白血球(14300/ μL)有上升現象( 參案情概要) ，是否表示
    右側導管引流區附近仍持續的發炎，並未趨穩定? 如發炎未
    趨穩定，則在7 月2 日腹部超音波檢查未發現腹內積液時，
    且又肯認電腦斷層檢查可協助發現腹部積液或感染所在，則
    應在下列何時間點即應進行電腦斷層檢查(95 年7 月3 日出
    現紅色滲液時、7 月5 日出現棕色滲液、白血球14500/μL
    、多核球比率為82.9% 時或7 月6 日至10日出現棕色滲液時
    )?4.95年7 月4 日及7 月5 日分別剪短兩側引流管，仍留p-
    enrose引流管作開放引流，是否表示傷口即將癒合? 改為p-
    enrose引流管作開放引流，通常傷口癒合時間多久? 本件改
    為penrose 引流管作開放引流後，95年7 月6 日至11日均出
    現brown disc harge棕色引流物( 參原告98年3 月5 日書狀
    附件五至八) 是否表示傷口持續感染? 5.95年7 月13日右側
    引流管載「greenish discharge foulsmell」有綠色滲液，
    並有臭味，是否可能源自此年7 月3 日出現血樣、7 月4日
    發現細菌有抗藥性、7 月5 日至10日出現棕色滲液時未處理
    好發炎，導致出現更嚴重的綠色滲液? 6.病患在95年7 月18
    日突然發生腹脹吐血，含血滲液從引流管傷口滲出，是否與
    上開發炎未處理好致病患吻合傷口癒合不佳、血管脆弱而破
    裂出血有關? 7.病患須作「肝臟動脈栓塞」是否與上開吻合
    傷口癒合不佳、血管脆弱而破裂大出血有關? 其鑑定結果為
    ：「1.施行『胰十二指腸切除術』手術後，於傷口引流處通
    常應予以清潔換藥，並記錄每天引流量。其恢復通常約需2
    至3 週，惟視病人情況會有不同。2.上開『pus 』之記載係
    代表『膿液』之意。通常引流管不斷滲漏且出現膿液或血樣
    ，不一定即表示腹內已經開始發炎，有時脂肪組織壞死也會
    流出像膿液之引流液，若有此情況，通常應持續給予適當之
    引流。3.如鑑定意見2.所述，因有時脂肪組織壞死也會造成
    滲液，且多數病人接受手術後，在傷口癒合期間，其白血球
    多有上升之情況，故縱有暗紅色或棕色滲液，亦不代表係其
    引流處有持續發炎，應輔以病人臨床表現( 如是否有發燒、
    腹部疼痛情況等) 而定。不論是局部發炎或周圍脂肪組織壞
    死，皆應給予適當之引流，並持續觀察病人之臨床表現，安
    排電腦斷層檢查不一定能幫助診斷，故非為於上述時間點即
    應進行。4.將引流管減短、留penrose 引流管作開放引流，
    並不一定表示傷口即將癒合，改為penrose 引流管作開放引
    流，通常傷口癒合時間從數週到數月都有可能。penro- se
    引流管多用於傷口部位之局部開放引流，其引流物可能是傷
    口周圍之滲血或脂肪組織壞死，不一定代表傷口持續感染。
    5.引流管載有綠色滲液，並有臭味(greenish discharge
    foulsmell)，可能係因產生綠膿桿菌所致，與6 月30日所做
    培養之細菌不一定有關。手術傷口之照護，除給予定時充分
    之清潔與換藥，與病人本身情況( 如局部血液循環是否良好
    、營養狀態是否良好等) 亦有極大相關，本案病人係因壺腹
    周圍癌接受胰十二指腸切除術(pancreaticoduodenectomy)
    ，並作胰胃吻合術及放置T 型管於膽管腸吻合處，其屬於消
    化道嚴重疾病、並接受大幅度之消化道切除及重建手術，其
    本身之營養情況即不佳，故雖醫院已給予適當之照護與醫療
    ，仍有可能會發生傷口感染之情況。6.病人在95年7 月18日
    突然發生腹脹吐血，含血滲液從引流管傷口滲出，係因其體
    內之吻合傷口癒合不佳、血管脆弱而破裂出血所致，與體表
    之局部傷口癒合情況不一定有關。且依所附病歷記載，醫院
    有給予病人適當之傷口引流、傷口清潔與換藥及抗生素之使
    用，非有「未處理好」之情況。而體內之吻合傷口癒合情況
    與病人本身狀況亦有較大相關，如前所述，病人本身係重症
    病人接受大規模手術，其營養情況不良好，故雖醫院已給予
    適當之照護與醫療，仍有可能會發生傷口感染之情況。7.因
    血管脆弱而破裂出血必須做肝臟動脈栓塞，是胰十二指腸切
    除術少見而嚴重之併發症處理方法，常導因於胰液滲漏造成
    動脈管腐蝕破裂而出血。」等語。此有行政院衛生署96年11
    月28日衛署醫字第960212484 號、99年6 月8 日衛署醫字第
    990206647 號函檢附之行政院衛生署醫事審議委員會鑑定書
    在卷可參( 本院卷一第103 、104 頁、第310 至312 頁) 。
    承上可知，有時脂肪組織壞死也會流出像濃液之引流液，且
    多數病人接受手術後，在傷口癒合期間，白血球多有上升之
    情況，縱有暗紅色或棕色滲液，不代表引流處有持續發炎，
    不論是發炎或周圍脂肪組織壞死，皆應給予適當之引流，而
    依前鑑定報告可知，本件被告己○○術後對訴外人蔡天成有
    持續給予抗生素預防感染，復持續引流。再參照訴外人蔡天
    成於術後至7 月18日出血前，白血球數量6 月26日為14100/
    μL ，6 月30日為15300/μL ，7 月5 日為14500/μL ，7
    月10日為14300/μL ，7 月17日為11300/μL ，7 月18日為
    7000/ μL ，有些微下降之傾向。而感染指數(CRP) 於6 月
    30日為3.87，7 月5 日為1.25，7 月10日為0.749 ，確有明
    顯下降之趨勢，且術後訴外人蔡天成之體溫多係在攝氏36、
    37度之範圍，此均有兩造提出之整理表在卷可參。是以，依
    前開之數值以觀訴外人蔡天成術後之情形，似已逐漸趨於穩
    定，並參照前開鑑定之意見，尚難使本院形成被告己○○確
    有原告前開所指之術後照護過失之心證。
(二)、原告既無法舉證證明被告己○○有原告所指之前開過失，則
    其依侵權行為之法律關係，請求被告等連帶賠償原告，即屬
    無理由，應予駁回。原告之訴既經駁回，其假執行之聲請亦
    失所附麗，亦應駁回。
七、本件事證已臻明確，兩造其餘攻擊防禦方法及未經本院援用
    之證據，核與判決之結果不生影響，爰不一一論駁，併此敘
    明。
八、據上論結，原告之訴為無理由，依民事訴訟法第78條，判決
    如主文。
中    華    民    國    99    年    8     月    27    日
                  民事第二庭  法  官  劉逸成
以上正本證明與原本無異。
如對本判決上訴，應於判決送達後20日內向本院提出上訴狀；若
委任律師提起上訴者，應一併繳納上訴審裁判費，否則本院得不
命補正逕行駁回上訴。
中    華    民    國    99    年    9     月    1     日
                              書記官  李宜蓁

司法院資訊處製作；財團法人民間司法改革基金會備份。
